【裁判字號】    99,家上,23
【裁判日期】    990831
【裁判案由】    確認親子關係不存在
【裁判全文】
臺灣高等法院民事判決                  99年度家上字第23號
上  訴  人  乙○○
            戊○○
共      同
訴訟代理人  郭學廉律師
被 上訴 人  丁○
            甲○○
            丙○○
上列當事人間請求確認親子關係不存在事件，上訴人對於中華民
國98年12月21日臺灣臺北地方法院98年度親字第50號第一審判決
提起上訴後為訴之變更，本院於99年8 月17日言詞辯論終結，判
決如下：
    主      文
變更之訴駁回。
變更之訴訴訟費用由上訴人負擔。
    事實及理由
一、本件被上訴人甲○○、丙○○未於言詞辯論期日到場，核無
    民事訴訟法第386 條所列各款之情形，爰依上訴人聲請，由
    其一造辯論而為判決。
二、次按第583 條之訴（收養無效、終止收養無效或撤銷收養，
    與確認收養關係成立或不成立，及終止收養關係或撤銷終止
    收養之訴），除別有規定外，準用婚姻事件程序之規定；婚
    姻無效、確認婚姻成立或不成立、撤銷婚姻、離婚或夫妻同
    居之訴，得合併提起，或於第一審或第二審言詞辯論終結前
    ，為訴之變更、追加或提起反訴，民事訴訟法第588 條、第
    572 條分別定有明文。查：
  (一)上訴人起訴（見原審卷第4-5 頁起訴書）：
    1.聲明：確認丙○○「非丁○之子」。
    2.主張：其等提起確認丁○與丙○○「父子身分不存在」之
      訴，此項血緣、身分關係之存否乃親子關係之重要基礎事
      實，本件丙○○實際血緣係另一訴外人施阿忠之子，致「
      親子關係」存否不明，影響身分上諸多法律關係，尤以親
      子關係係涉未來財產繼承利益，致其等私法地位有受侵害
      之危險，是以其等有即受確認判決之利益，故其等於本案
      有法律上之利害關係，依民事訴訟法第247 條之規定，提
      起確認丁○與丙○○間之「父子關係不存在之訴」。
  (二)上訴人於98年4 月27日言詞辯論時（見原審卷第16頁筆錄）
    ：
    1.聲明：請求確認被上訴人之「親子關係不存在」。
    2.主張：因其等是丁○的婚生子女，繼承關係會受到（丙○
      ○、丁○間親子關係之）影響，因此有確認之利益。
  (三)上訴人於98年5 月11日言詞辯論時，追加甲○○為被告，聲
    明：確認丙○○「非甲○○、丁○之子」（見原審卷第28頁
    ）。
  (四)上訴人於98年10月27日具狀以（見原審卷第85頁）：
    丙○○為訴外人黃林梅與施阿忠之私生子，實非丁○、甲○
    ○之親生子，渠相互間非有血緣關係，而丙○○與其等亦無
    兄弟關係。惟戶籍上竟登載進發之生父、母為丁○、甲○○
    長子，致其等私法上之地位受有侵害，其等自得依民事訴訟
    法第247 條第1 項規定，提起確認丙○○與丁○、甲○○間
    「親子關係不存在」訴訟。
  (五)上訴人請求確認丙○○「非甲○○、丁○之子」，又主張提
    起確認丙○○與丁○、甲○○間「親子關係不存在」訴訟，
    原審乃行使闡明權以：「訴之聲明是否同於起訴狀所載？是
    否要變更為確認丙○○與丁○、甲○○父母子女親子關係不
    存在」？上訴人當庭陳稱；「更改如同法官所說」（見原審
    卷第113 頁），亦即變更其訴之聲明為「確認被上訴人丙○
    ○與被上訴人丁○、甲○○間之父母子女親子關係不存在」
    。
  (六)原審判決駁回上訴人之訴，上訴人不服提起上訴（見本院卷
    第7-9 頁上訴狀）：
    1.聲明：原判決廢棄；確認丙○○非丁○、甲○○之子。
    2.主張：98年12月07日審判筆錄雖有（法官問）訴之聲明是
      否如同於起訴狀所載，是否要變為確認丙○○與丁○、甲
      ○○父母子女親子關係不存在？（原告訴訟代理人）更改
      如同法官所說之記載，惟該審判期日，法官僅係闡明訴訟
      實務，認訴之聲明僅有確認親子關係存在，而無其等所主
      張請求確認丙○○非丁○之子之訴之聲明，其等僅回應稱
      如法官所言，惟未有同意為訴之變更之聲明…原法院行使
      闡明權後，如其等仍不為訴之聲明變更，法院僅得以無此
      種訴訟之故，駁回其等之訴，無權自行更改其等之訴之聲
      明…本件起訴主張之事實與聲明，僅限於丙○○與丁○、
      甲○○間有無「血緣」關係，原審不得逾越民事訴訟法第
      388 條規定，將其等起訴主張確認「血緣」親子關係不存
      在訴訟，不當自行變更為「收養」之親子關係存否之訴訟
      …原審將「親子關係不存在訴訟」與「認領事件、宣告停
      止親權」二不相同無可比擬類推適用之訴訟程序，誤認「
      應類推適用民事訴訟法第589 條、第592 條，對於丙○○
      自認與丁○、甲○○無血緣關係，而抗辯雙方有收養（法
      定血緣）關係之事實，係為確定雙方身分上之利益予以審
      理，適用法律顯有不當云云。
  (七)經本院行使闡明權（見本院卷第33頁）：
    1.上訴人確認本件係依據民事訴訟法第247 條規定為請求。
    2.上訴人請求「確認丙○○非丁○、甲○○之子」是一個事
      實。
  (八)本院再告以：「依民事訴訟法第247 條第2 項規定，確認法
    律關係基礎事實存否之訴，應以不能提起他訴訟者為限；本
    件可否提起確認親子關係不存在之訴或確認收養關係不存在
    之訴等」？上訴人竟執意再變更其訴之聲明為「確認丙○○
    與丁○、甲○○間之『收養關係不存在』」，被上訴人對此
    亦表同意（見本院卷第33頁反面），依前揭說明，應予准許
    ，合先敘明。
三、再按民事訴訟法第247 條所謂即受確認判決之法律上利益，
    係指因法律關係之存否不明確，致原告在私法上之地位有受
    侵害之危險，而此項危險得以對於被告之確認判決除去之者
    而言，故確認法律關係成立或不成立之訴，苟具備前開要件
    ，即得謂有即受確認判決之法律上利益，縱其所求確認者為
    他人間之法律關係，亦非不得提起（最高法院42年度台上字
    第1031號判例參照）；如「戶政機關（親子關係）之戶籍登
    記與真實之親子關係不符，將使被繼承人之繼承人法律關係
    不明確，足使繼承人之法律上地位有受侵害之危險，『並』
    得以確認親子關係不存在之訴除去此種不安狀態，自有受確
    認判決之法律上利益」（最高法院96年度台上字第1567號判
    決參照）；惟「親子關係」與「收養關係」分屬戶籍法第4
    條第1 項第1 款與第3 款所規定之「出生」與「收養」之不
    同登記，戶政機關所為自然血緣「親子關係」之戶籍登記，
    縱使與真實之親子關係不符，亦不得以確認「收養關係」不
    存在之訴予以除去，是繼承人對不具真實親子關係而經戶政
    機關登記為「親子關係」之當事人，提起確認「收養關係」
    不存在之訴，顯不足以除去其因不實「親子關係」登記所致
    繼承人法律上地位受侵害之危險，即不能認為有受確認判決
    之法律上利益。查：
  (一)上訴人起訴主張：伊係被上訴人丁○、甲○○之子，被上訴
    人丙○○則係丁○之兄即訴外人黃丙丁早年受日本國徵召至
    南洋當兵未歸之際，其妻即訴外人黃林梅與訴外人施阿忠於
    民國（下同）41年間所生之子；伊祖母即訴外人黃陳菊又以
    丁○、甲○○婚後僅育二女，尚無男丁之故，最後竟向戶政
    機關辦得丙○○為丁○、甲○○所生長子的出生登記；丙○
    ○與丁○、甲○○間並無血緣關係之事實，業據提出戶籍謄
    本（見原審卷第7-8 頁、第18頁）、台灣大學醫學院附設醫
    院血緣鑑定報告書、證明書（見原審卷第45-47 頁）為證，
    被上訴人對此均不爭執，固堪認本件戶政機關所為丙○○為
    丁○、甲○○所生之子的登記，與真實之親子關係不符，應
    已危及上訴人繼承人之法律上地位。
  (二)惟，本件戶籍僅有「丙○○係丁○、甲○○之『子』」之登
    記，並無「丙○○為丁○、甲○○『養子』」之登記，有前
    開戶籍謄本為證，依前揭說明，上訴人提起確認丙○○與丁
    ○、甲○○間「收養關係」不存在之訴，不足以除去丙○○
    為丁○、甲○○「親子關係」之登記。但經本院行使闡明權
    ，詳如前述，上訴人仍執意提起「確認丙○○與丁○、甲○
    ○間之『收養關係不存在』」之訴（見本院卷第33頁）；經
    本院再提示該無「收養」登記之戶籍謄本予上訴人核閱（見
    本院卷第70頁反面），上訴人最後仍主張本件為收養關係不
    存在之訴（見本院卷第70-71 頁），是上訴人提起確認丙○
    ○與丁○、甲○○間「收養關係」不存在之訴，既不足以除
    去其所主張丙○○與丁○、甲○○間不實「親子關係」登記
    致其繼承人法律上地位受侵害之危險，則其提起本件訴訟，
    自難認有即受確認判決之法律上利益。
四、綜上所述，上訴人提起本件確認之訴，難認有即受確認判決
    之法律上利益，則其提請求確認丙○○與丁○、甲○○間之
    收養關係不存在，於法難謂有據，不應准許，應予駁回其變
    更之訴。
五、本件判決基礎已臻明確，兩造其餘之攻擊防禦方法及訴訟資
    料經本院斟酌後，核與判決結果不生影響，無一一論述之必
    要，併予敘明。
六、據上論結，本件變更之訴為無理由，依民事訴訟法第463 條
    、第385 第1 項前段、第78條，判決如主文。
中    華    民    國    99    年    8     月    31    日
                    民事第十五庭
                        審判長法  官   林恩山
                              法  官   郭松濤
                              法  官   陳雅玲
正本係照原本作成。
如不服本判決，應於收受送達後20日內向本院提出上訴書狀，其
未表明上訴理由者，應於提出上訴後20日內向本院補提理由書狀
（均須按他造當事人之人數附繕本）上訴時應提出委任律師或具
有律師資格之人之委任狀；委任有律師資格者，另應附具律師資
格證書及釋明委任人與受任人有民事訴訟法第466條之1第1項但
書或第2項（詳附註）所定關係之釋明文書影本。如委任律師提
起上訴者，應一併繳納上訴審裁判費。
中    華    民    國    99    年    8     月    31    日
                              書記官   葉國乾
附註：
民事訴訟法第466條之1（第1項、第2項）：
對於第二審判決上訴，上訴人應委任律師為訴訟代理人。但上訴
人或其他法定代理人具有律師資格者，不在此限。
上訴人之配偶、三親等內之血親、二親等內之姻親，或上訴人為
法人、中央或地方機關時，其所屬專任人員具有律師資格並經法
院認為適當者，亦得為第三審訴訟代理人。

司法院資訊處製作；財團法人民間司法改革基金會備份。
